【裁判字號】    98,簡上,105
【裁判日期】    991217
【裁判案由】    損害賠償
【裁判全文】
臺灣士林地方法院民事判決             98年度簡上字第105號
上  訴  人  劉羿妘
            （即劉月美）
訴訟代理人  林炳煌律師
被上訴人    王秋月
                        樓
訴訟代理人  邱之苡
上列當事人間損害賠償事件，上訴人對於中華民國98年5 月27日
本院內湖簡易庭98年度湖簡字第481 號第一審判決提起上訴，本
院於民國99年12月17日言詞辯論終結，判決如下：
    主      文
原判決主文第一項關於超過新台幣萬肆仟捌佰肆拾捌元及自民
國96年11月21日起至清償日止按年息百分之五計算之利息之範圍
，及該部分假執行宣告，暨訴訟費用之裁判均廢棄。
上開廢棄部分，被上訴人在第一審簡易之訴及假執行之聲請均駁
回。
上訴人其餘上訴駁回。
第一審、第二審訴訟費用，由上訴人及被上訴人各負擔新台幣貳
萬陸仟佰零伍元。
    事實及理由
一被上訴人於原審起訴主張：被上訴人與上訴人分別為台北市○
  ○區○○路二段498 巷11號4 樓及5 樓建物（以下簡稱系爭4
  樓、系爭5 樓）之所有權人，因上訴人5 樓建物有地坪裂縫等
  原因，造成被上訴人所有之系爭4 樓建物之前陽台平頂之牆壁
  銜接縫、主臥室平頂、廚房平板、公共浴室天花板、後陽台平
  頂及外牆嚴重滲漏水。經被上訴人三次委請工人施做防水工程
  均未見效，經聲請調解亦未獲得解決。因此，依據侵權行為法
  律關係等，請求上訴人賠償修繕費用新台幣（下同）35萬2625
  元及修復公共浴室天花板、平頂之滲漏水等語。
二上訴人則以：被上訴人所有之系爭四樓房屋外牆漏水之情形是
  在民國95年3 月前即已發生，亦即係上訴人成為系爭五樓所有
  權人之前。被上訴人當時尚請大信防水工程有限公司估價。故
  被上訴人之漏水損害不應由上訴人賠償。而系爭4 樓房屋之平
  頂或地坪裂縫部分應為85年湖適社區興建時，造成系爭房屋所
  在之大樓傾斜所致，且被上訴人亦因此領得賠償金，此有台灣
  省建築師公會之鑑定報告可證。故造成之滲漏水並非可歸責於
  上訴人，不應由上訴人賠償。另台北市建築師公會做成鑑定報
  告時，並未詢問上訴人事情經過即為鑑定，且就滲漏水原因認
  定並未載明理由，故其鑑定亦不可採。上訴人不同意由台灣建
  築師公會鑑定，是被上訴人片面決定鑑定，且經鑑定上訴人僅
  需負擔1/5 之修繕費，原審判命上訴人負擔5 萬1,000 元之訴
  訟費用並不合理等語資為抗辯。並為上訴聲明：原判決第1 項
  、第2 項不利於上訴人之部分均廢棄，上開廢棄部分，被上訴
  人在第一審之訴及假執行之聲請均駁回。
三原審對於被上訴人之請求，認被上訴人前後陽台及廚房頂板、
  主臥室平頂部分均因上訴人所有之系爭5 樓房屋管理維護不當
  之故造成滲漏水，應就前後陽台、廚房平頂、主臥室平頂修復
  滲漏水部分應賠償6 萬5,098 元，並應將公共浴廁天花板及平
  頂之滲漏水修復。
四兩造不爭執之事實：被上訴人與上訴人分別為台北市○○區○
  ○路二段498 巷11號4 樓及5 樓建物之所有權人。
五本件爭執要點
  (一)被上訴人所有之系爭4 樓房屋漏水之原因，究係發生於上訴
    人取得系爭5 樓房屋所有權之前或之後？
  (二)被上訴人所有之系爭4 樓房屋漏水若是在上訴人取得系爭5
    樓房屋所有權之後發生，上訴人是否應賠償被上訴人因漏水
    所受之損失及必須將漏水之處修繕完畢。
六得心證之理由
  (一)按民事訴訟法第244 條第1 項第2 款所定事項（訴訟標的及
    其原因事實），原告於簡易案件起訴時得僅表明請求之原因
    事實，民事訴訟法第428 條第1 項定有明文。本件被上訴人
    於起訴時已表明其因上訴人所有之系爭5 樓房屋造成被上訴
    人所有之系爭4 樓房屋漏水，已表明其請求之原因事實，故
    於該原因事實中所得請求之訴訟標的即均包含在內，不生追
    加之問題。上訴人主張除民法第184 條規定之侵權行為法律
    關係外，被上訴人其餘請求均為追加起訴云云，容有誤會，
    合先敘明。
  (二)被上訴人所有之系爭4 樓建物之前陽台、主臥房、廚房、後
    陽台及近後陽台之房間均有油漆脫落之現象等情，業經原審
    於97年2 月13日至現場勘驗，並製有勘驗筆錄可參（參原審
    卷第76-78 頁）。且上開油漆脫落位置均有滲漏水現象，發
    生之原因，亦經原審委託台北市建築師公會進行鑑定，認為
    4 樓前陽台平頂係因五樓前陽台地坪裂縫滲漏水造成、主臥
    室平頂則為系爭5 樓外牆退縮建築物露樑部分之承接縫漏水
    ；四樓公共浴廁天花板漏水則為5 樓浴室PVC 排水管與樓板
    界面間隙滲漏，有台北市建築師公會97年12月30日（97）（
    十四）鑑字第2494號鑑定報告書在卷可參。故被上訴人之前
    陽台平頂漏水及主臥室平頂漏水、四樓公共浴廁漏水，係肇
    因於上訴人5 樓之陽台地板、平台裂縫及浴室排水漏水等情
    ，亦堪認定。至於被上訴人後陽台滲漏水部分及廚房平頂滲
    水造成油漆剝落及起泡部分，因業經修復而無從鑑定其原因
    ，且被上訴人又未提出證據證明該部分之漏水係肇因於系爭
    5 樓房屋，故此部分漏水自難認定係系爭5 樓房屋管理維護
    不週所致。
  (三)上訴人抗辯系爭建物五樓地板裂縫等現象係因湖適社區於85
    年興建時，損及鄰地，造成系爭建物大樓傾斜因而產生地板
    裂縫等問題，並提出85年間台灣省土木技師工會鑑定報告為
    證。然查，湖興社區興建縱造成系爭建物所在之大樓有頂板
    或地板裂縫之現象，亦在十數年前，衡以常情，通常不可能
    任由該建物之裂縫持續十數年，且忍受十數年漏水不斷之居
    住品質。且當時系爭4 樓之損害修費費為3 萬0,074 元，有
    該鑑定報告在卷可參（上訴卷第30頁），顯見，當時所造成
    之損害應相當輕微，更不可能歷經十數年不修復。上訴人復
    無法提出任何證據證明，被上訴人所有之系爭4 樓漏水係肇
    因於十數年前之湖適社區興建時之鄰損事件，故上訴人上開
    抗辯難謂可採。
  (四)上訴人又抗辯台北市建築師公會並未詢問上訴人事情經過云
    云。然查，台北市建築師公會定於97年11月19日上午10時進
    行初勘，業經通知原審及兩造當事人到場陳述，有台北市建
    築師公會97年11月11日97（十四）鑑字第2161號函在卷可參
    （上訴人與被上訴人均為正本收受人，參原審卷97頁）。台
    北市建築工會復定97年12月8 日下午2 時30分進行會勘，亦
    曾通知原審及兩造當事人，亦有台北市建築師公會97年11月
    28日97（十四）鑑字第2290號函在卷可參（上訴人與被上訴
    人亦均為正本收受人，參原審卷99頁）。是台北市建築公會
    於行鑑定時既已通知上訴人到場，自已給予上訴人就鑑定事
    項陳述之機會，上訴人於鑑定結果對己不利時，始抗辯鑑定
    過程未受訊問事情經過云云，顯非可採。
  (五)按因故意或過失，不法侵害他人之權利者，負損害賠償責任
    。又土地上之建築物或其他工作物所致他人權利之損害，由
    工作物之所有人負賠償責任，民法第184 條第1 項前段、第
    191 條第1 項前段定有明文。又應回復原狀者，如經債權人
    定相當期限催告後，逾期不為回復時，債權人得請求以金錢
    賠償其損害，民法第214 條亦定有明文。依上所述，被上訴
    人所有之系爭4 樓房屋之前陽台、主臥室之漏水損害既因上
    訴人所有之系爭5 樓房屋漏水造成，依據上開規定，自應由
    系爭5 樓房屋之所有人即上訴人賠償被上訴人因漏水所生之
    損害。經查：被上訴人於原審主張其所有之系爭4 樓二間臥
    室、前後陽台、廚房等處，因上訴人系爭5 樓之建物漏水造
    成之損害，經通知上訴人修復而上訴人不為修復，被上訴人
    自行雇工修復，共計花費18萬4,275 元等情，業據被上訴人
    提出請款單5 紙（原審卷178 至182 頁）、主臥室天花板滲
    水及工人修復天花板之照片共計44幀為證（原審卷152-171
    頁），且經證人簡瑞德即上開請款單工程之施工人員到庭證
    述，確實就系爭5 樓之前後陽台、廚房及二間臥室進行修復
    漏水之工程及請款。且細繹上開請款單中之施工項目：室內
    家具搬移保護、油漆研磨、裂縫聚胺脂灌注、聚胺脂清除針
    孔嵌縫、油漆批土復原、垃圾清理載運，均為修復系爭4 樓
    室內頂版因漏水造成毀損所必須之施工程序，故被上訴人主
    張其因修復前後陽台、二間臥室、廚房之漏水支出18萬
    4,275 元等情，尚堪採信。但上開工程款中修復之位置包含
    系爭4樓 後陽台及廚房部分，惟此部分之漏水因無證據可資
    認定係系爭5 樓房屋所造成，已如上述，自不能令上訴人加
    以賠償。上開修復漏水工程之工程款18萬4,275 元，依據證
    人簡德瑞所證，並不能分辨何部分工程款為後陽台及廚房或
    臥室及前陽台，但如按比例計算，五處之漏水，每處平均之
    修復費用為3 萬6,855 元。原審參酌鑑定報告所鑑定之金額
    ，於被上訴人支出之範圍內，加以審核，判准被上訴人應賠
    償修繕費用2 萬8,750 元（前陽台）、6,098 元（主臥室）
    ，合計3萬4,848元應認正當。
  (六)再按所有人對於對於妨害其所有權者，得請求除去之，有妨
    害其所有權之虞者，得請求防止之，民法第767 條第1項 後
    段，定有明文。被上訴人所有之系爭4 樓房屋之浴室天花板
    因上訴人所有之系爭5 樓之浴室地板漏水而受有持續受漏水
    之侵害，對於該侵害自得請求上訴人除去之，即修復5 樓浴
    室地板漏水狀態，以使被上訴人就系爭4 樓房屋之所有權不
    再受侵害。故被上訴人請求上訴人修復浴室漏水，亦有理由
    ，應予准許。
  (七)又按鑑定費用為訴訟費用之一部分，應依據民事訴訟法第一
    編第三章第三節訴訟費用之負擔加以裁判。按各當事人一部
    勝訴、一部敗訴者，其訴訟費用，由法院酌量情形，命兩造
    以比例分擔或命一造負擔，或命兩造各自負擔其支出之訴訟
    費用，民事訴訟法第79條定有明文。查本件第一審訴訟費用
    5 萬3,970 元（含二審命補繳第一審裁判費110 元），除已
    確定由被上訴人負擔之2,860 元外，尚餘5 萬1,110 元。此
    部分訴訟費用之負擔，關於鑑定費50,000元部分，為確定漏
    水原因所必須，鑑定結果五處漏水部分亦有二處確定係肇因
    於上訴人所有之系爭5 樓房屋、一處為系爭5 樓亦應共同負
    擔，故鑑定費用部分，應以兩造共同分擔始為公平。另尚未
    確定之一審裁判費1,110 元部分及第二審裁判費1,500 元部
    分，上訴人上訴之結果，就原審判決不利之部分並非完全勝
    訴，故此部分依據勝敗之比例，由兩造各負擔二分之一。因
    此，本件訴訟第一審、第二審訴訟費用，應由上訴人及被上
    訴人各自負擔2 萬6,305 元。
  (八)綜上所述，被上訴人本於侵權行為及所有物侵害排除之法律
    關係，請求上訴人賠償3 萬4,848 元，及自96年11月21日起
    至清償日止按年息百分之五計算之利息，暨應修復被上訴人
    系爭4 樓公共浴室天花板之漏水部分，為有理由，應予准許
    ；逾此所為請求，為無理由，應予駁回。原審就超過上開應
    准許部分，為上訴人敗訴之判決，並為假執行之宣告，自有
    未洽。上訴意旨就此部分指摘原判決不當，求予廢棄改判，
    為有理由。至於上開應准許部分，原審判命上訴人給付，並
    為假執行之宣告，核無違誤，上訴意旨，就此部分，仍執陳
    詞，指摘原判決不當，求予廢棄，為無理由，應駁回其上訴
    。
七據上論結，本件上訴為一部有理由，一部無理由，依民事訴訟
  法第436 條之1 第3 項、第450 條、第449 條第1 項、第79條
  ，判決如主文。
中    華    民    國    99    年    12    月    17    日
                  民事第一庭  審判長法  官  俞慧君
                                    法  官  孫曉青
                                    法  官  黃珮禎
以上正本證明與原本無異。
本件判決不得上訴。
中    華    民    國    99    年    12    月    20    日
                                    書記官  蔡東晏

司法院資訊處製作；財團法人民間司法改革基金會備份。
